【裁判字號】    91,簡上,48
【裁判日期】    921230
【裁判案由】    拆屋還地
【裁判全文】
臺灣苗栗地方法院民事判決                          九十一年度簡上字第四八號
    上  訴  人  甲○○
    被上訴人    乙○○
    訴訟代理人  丙○○
右當事人間請求拆屋還地事件，上訴人對於中華民國九十一年六月二十八日臺灣苗栗
地方法院苗栗簡易庭九十一年度苗簡字第二一號第一審簡易判決，提起上訴，本院判
決如左：
    主    文
上訴駁回。
第二審訴訟費用由上訴人負擔。
    事    實
甲、上訴人方面：
壹、聲明：
一、原判決廢棄。
二、被上訴人應將坐落苗栗縣大湖鄉○○段第四五五之六地號土地上如苗栗縣大湖地
    政事務所民國九十一年三月十三日複丈成果圖所示Ａ部分面積一百十四平方公尺
    及Ｅ部分面積四十平方公尺之房屋拆除，被上訴人應將坐落同段第四五五地號、
    第四五五之六地號、第四五四地號如前述複丈成果圖所示Ａ部分面積一百十四平
    方公尺、Ｂ部分面積十六平方公尺、Ｃ部分面積一百十三平方公尺、Ｄ部分面積
    二十八平方公尺、Ｅ部分面積四十平方公尺之土地返還原告。
三、第一審、第二審訴訟費用由被上訴人負擔。
四、願供擔保請准宣告假執行。
貳、陳述略以：除與原審判決書所載相同茲予引用外，補稱：
一、本件原審判決，以被上訴人逾於地上權消滅後，仍繳納地居谷，推定為默認有租
    賃關係為判決依據，認事用法均有違誤。本件上訴人收取地居谷之真義，完全依
    爰依前手收取地居谷，始終無出租土地之意思，從而即無出租土地合致之問題，
    原審未加查察，即臆測為不定期租賃，完全誤會。
二、被上訴人繳納者為地居谷，即以地上權人使用土地之對價，為繳納地居谷之真義
    而繳納，根本無承租土地合致之意思存在。
三、上訴人七十七年九月十四日中壢郵局七六八號存證信函，所調整地居谷之真義，
    亦係使用地上權土地之調整，根本無租賃關係存在，並無調整出租土地之對價真
    義，兩造間所合致者為調整地上權地居谷之真義，原審未加查察，率以臆測為調
    整租金，即與事實完全不符。
參、證據：援用第一審所提證據。
乙、被上訴人方面：
一、聲明：如主文所示。
二、陳述：與原判決記載相同，茲予以引用之外。
三、證據：援用第一審所提證據。
    理    由
一、本件上訴人起訴主張：被上訴人之被繼承人黃阿秀前於三十八年九月一日在坐落
    苗栗縣大湖鄉○○段第四五五地號土地上設定權利範圍四十五坪，存續期限十年
    ，全年租谷六十七臺斤之地上權，嗣於四十九年五月二十七日將地上權存續期限
    變更為至六十三年八月十日止，黃阿秀於六十三年間死亡後，前開地上權即由其
    繼承人即被上訴人乙○○與訴外人陳招英二人辦理繼承登記。而上開土地於四十
    九年五月二十七日由上訴人之被繼承人曾邱森妹買受，上訴人並於七十四年間因
    曾邱森妹亡故而繼承取得前開土地。該四五五地號土地於七十五年六月十七日因
    分割新編為地四五五及四五五之六地號等二筆土地，另前開地上權已因存續期間
    屆滿，經上訴人於八十一年四月十六日向地政機關辦理塗銷登記，惟被上訴人仍
    繼續占有前開土地及原設定地上權以外之範圍加以使用，應屬無權占有，爰依所
    有物返還請求權之法律關係，請求被上訴人將其於前開土地及同段四五四地號土
    地上所建地上物拆除，並將占用部分土地返還上訴人。
二、被上訴人則以：系爭地上權已於前開日期因存續期限屆滿而消滅，並無民法第七
    百五十八條之適用，且地上權登記之塗銷，係依土地登記規則所為之行政程序，
    並無在當事人間創設或消滅私法上權利義務關係之效果。然被上訴人於地上權消
    滅後仍逐年給付上訴人租金，作為使用系爭土地之對價，並經上訴人受領，而上
    訴人及其被繼承人曾邱森妹自六十三年八月十日地上權期限屆滿之日起除受領被
    上訴人所給付租金外，並容認被上訴人占有、使用系爭土地達十餘年，足認兩造
    間已就系爭土地默示合意成立不定期租賃關係等語置辯。
三、上訴人主張：被上訴人之被繼承人黃阿秀前於坐落苗栗縣大湖鄉○○段第四五五
    地號土地上設定權利範圍四十五坪，存續期限十年，全年租谷六十七臺斤之地上
    權，嗣將地上權存續期限變更為至六十三年八月十日止，而黃阿秀於六十三年間
    死亡後，前開地上權由其繼承人即被上訴人乙○○與訴外人陳招英二人辦理繼承
    登記。而上開土地於四十九年間由上訴人之被繼承人曾邱森妹買受，上訴人並於
    七十四年間因曾邱森妹亡故而繼承取得前開土地，該四五五地號土地於七十五年
    間因分割新編為第四五五及四五五之六地號等二筆土地，另前開地上權已因存續
    期間屆滿經上訴人於八十一年四月十六日向地政機關辦理塗銷登記等事實，為被
    上訴人所不爭執，復有上訴人提出與其所述相符、被上訴人不爭執其為真正之土
    地登記簿謄本六件附於原審卷宗為證，應堪信為真實。
四、上訴人另主張：被上訴人於地上權登記塗銷後，仍繼續占有前開土地及原設定地
    上權以外之範圍加以使用，應屬無權占有，乃依所有物返還請求權之法律關係，
    請求被上訴人將其於前開土地及同段四五四地號土地上所建地上物拆除並將占用
    部分土地返還上訴人，被上訴人則以：其於地上權消滅後仍逐年給付原告租金，
    作為使用系爭土地之對價，並經上訴人受領，而上訴人及其被繼承人曾邱森妹自
    地上權期限屆滿之日起，除受領被上訴人所給付租金外，並容認被上訴人占有使
    用系爭土地達十餘年，足認兩造間已就系爭土地默示合意成立不定期租賃關係等
    語置辯，是兩造間於前開地上權期限屆滿後，是否就系爭土地另行成立不定期租
    賃契約乙節，厥為本件所應審究之爭點。
五、經查：
（一）被上訴人確於上訴人所有前開四五四、四五五、四五五之六地號土地上，建有
      門牌號碼：苗栗縣大湖鄉富興村化人公十一號三合院水泥建物，搭蓋鐵皮屋頂
      ，正廳前方留有空地，空地前方圍有竹籬並種植植物，面對正廳左方有一附屬
      磚造建物，合計占有使用面積為三百十一平方公尺等情，業經原審法院會同苗
      栗縣大湖地政事務所測量人員勘驗現場屬實，並有該地政事務所九十一年三月
      十五日（九一）大地二字第九一一三九０號函檢附土地複丈成果圖、本院九十
      一年三月六日勘驗筆錄及現場略圖各乙份、照片四幀等附於原審卷宗可稽，而
      前開建物為被上訴人所獨資興建等情，亦經被上訴人於原審法院審理中及勘驗
      時當場自認無訛，堪信上訴人上開主張亦為真實。
（二）按「法律關係定有存續期間者，於期間屆滿時消滅，期滿後，除法律有更新規
      定外，並不當然發生更新之效果，地上權並無如民法第四百五十一條之規定，
      其期限屆滿後自不生當然變更為不定期限之效果，因而應解為定有存續期間之
      地上權於期限屆滿時，地上權當然消滅」，最高法院著有七十年臺上字第三六
      七八號判例可資參照。查前開地上權之存續期間至六十三年八月十日止之事實
      ，有上訴人所提上開土地登記簿謄本附於原審卷宗足憑，是該地上權於屆期當
      日即已消滅，並不當然變更為不定期地上權之效果，上訴人雖遲至八十一年四
      月十六日，始向地政機關請求辦理該地上權之塗銷登記，然此對於上開地上權
      屆期消滅之法律效果，並不生影響。
（三）次按「當事人互相表示意思一致者，無論其為明示或默示，契約即為成立」，
      民法第一百五十三條第一項定有明文。再按「租賃契約之成立除不動產之租賃
      契約，其期限逾一年者，應以字據為之外，並無一定之方式。苟合於民法第四
      百二十一條所謂當事人約定一方以物租與他方使用收益，他方支付租金之情形
      ，即令未經訂立書面，仍不得謂當事人間之關係尚未成立」，最高法院著有四
      十年臺上字第三０四號判例可資參照。而前開地上權雖於六十三年八月十日因
      存續期限屆滿而消滅，惟上訴人於原審法院自承：「原告之被繼承人曾邱森妹
      於六十三年八月十日地上權存續期間屆滿後至八十一年四月十七日塗銷本件地
      上權之期間內雖曾向被告收過地上權之租金」等語（見原審卷第五頁民事起訴
      狀第三頁）、「該七十七年之存證信函是我發的沒錯，但從七十七年開始我就
      沒有再向被告（按：即被上訴人）收過錢」等語（見原審卷第一百二十一頁）
      、「七十五年我們就已經分割，七十九年我們才給被告存證信函，雖然我有給
      存證信函，但是對方沒有答覆。（審判長法官提示本院卷中提到提存中有提到
      提存現金，有何意見？）答：存證信函寄出以前我都有收錢，寄出之後我就沒
      有再收了」等語（見本院卷第八十四頁）、「地上權塗銷後，八十一年前規定
      塗銷要兩個人才能辦理塗銷，但是對方不願意配合辦理，八十一年以後才辦理
      塗銷，七十七年後我就沒有再收取租金了，我母親過逝前都是我母親在收，我
      母親過逝後我都沒有再收取租金」等語（見本院卷第八十八頁），復有上訴人
      於原審提出其母親之手寫記帳簿二件，載明被上訴人於六十三年地上權期限消
      滅後之六十四、六十五、六十六、六十七年，均有向被上訴人收取地居谷等語
      （見原審卷第一百二十八、一百二十九頁），且上訴人之母曾邱森妹更於七十
      年十二月九日書函要求被上訴人繳交地居谷等語（見原審卷第一百三十頁），
      足認上訴人業已自認其被繼承人曾邱森妹及上訴人本人曾先後於六十三年至七
      十七年間向被上訴人收取地租稻谷並折算金錢給付等事實，而彼時地上權既已
      消滅，曾邱森妹與上訴人即已無提供系爭土地予被上訴人使用之義務，亦無繼
      續向被上訴人收取對價之權利，惟其自地上權消滅之時起，仍續行提供系爭土
      地予被上訴人使用、收益，而未立即請求返還，並收領被上訴人所給付之對價
      ，應認上訴人係以不定期租賃之方式出租系爭土地予被上訴人。蓋因土地法之
      登記有公示性，上訴人亦自承知悉系爭土地上先前有被上訴人之地上權存在，
      自應對其期限應於何時消滅知之甚稔，竟自該地上權期限消滅、而已無義務供
      被上訴人使用、收益之時起，仍繼續提供予被上訴人使用、收益並收取對價，
      難謂非以不定期租賃之意思出租予被上訴人。
（四）另上訴人曾於七十七年九月十四日以中壢郵局第七六八號存證信函通知被告：
      「本人出租臺端、坐落大湖段四五五號租地，現因物價上揚及稅率調整等因素
      ，原租貸（應為「賃」之筆誤）稻谷四００臺斤，已不覆（應為「敷」之筆誤
      ）繳納稅金，故於從七十七年度起調整至六００臺斤，故特此通知：：」等語
      ，有被上訴人所提、上訴人不爭執其為真正之前揭存證信函影本一份附於原審
      卷宗第一百十八頁可憑。按「解釋契約，固須探求當事人立約時之真意，不能
      拘泥於契約之文字，但契約文字業已表示當事人真意，無須別事探求者，即不
      得反捨契約文字而更為曲解」，最高法院著有十七年度上字第一一一八號判例
      可資參照。上訴人既已於前揭存證信函中載明其係「出租」土地並要求被上訴
      人以「租賃稻谷」為給付之對價，即與其所陳主觀上係本於收取地上權使用地
      租而受領乙節有所扞格，而該存證信函雖屬上訴人單方對被上訴人所為之意思
      表示，尚非契約，然綜觀其全文內容除記載上開「租地」、「出租」、「租賃
      」等文字外，並無任何一字直接提及或可間接推知上訴人係基於地上權登記尚
      未塗銷之緣故而受領該項給付，尚難強加解釋而遽行認定其確係本於收取地上
      權地租之主觀意思而為受領，且上訴人對其係收取地上權對價之主張，仍應就
      此一有利於己之事實負舉證之責任，以實其說。又縱如上訴人所陳其係因不諳
      法律上租賃與地上權之區別，致誤用前揭用語，惟彼時該地上權既已因屆期消
      滅而不存在，上訴人復沿習其繼承人曾邱森妹之方式提供土地予被上訴人使用
      並收取對價，兩造間前開行使權利履行義務之內容與形式於法律上即屬租賃關
      係，而上訴人就其所收領之對價，既於前開存證信函中表示係「出租」土地之
      「租賃稻谷」，復無法另行舉證證明其係本於地上權而收受「地租谷」，則被
      上訴人辯稱：兩造間於地上權存續期限屆滿後，已因默示而成立不定期租賃契
      約等語，即堪採信。
（五）另上訴人於前開存證信函中，雖僅提及系爭第四五五地號土地，惟因原有設定
      地上權供被上訴人使用之第四五五地號土地，前於七十五年間即已因分割新編
      為第四五五及四五五之六地號等二筆土地，分割後第四五五地號土地面積僅為
      二十一平方公尺，第四五五之六地號土地則為二百五十二平方公尺，有前開土
      地登記簿謄本各一份附於原審卷宗可查，而上訴人收取之對價，無論為調漲前
      之四百臺斤，或調漲後之六百臺斤稻谷，均較其被繼承人曾邱森妹生前所收取
      之數額不減反增，足見其表示租予被上訴人使用之部分，自不可能僅為分割後
      之第四五五地號一筆土地，且被上訴人所占有、使用部分，除前開二筆土地外
      ，向即包括同段第四五四地號土地之部分面積在內，是上訴人前開信函所載「
      四五五號租地」之真意，應指由被上訴人當時占有、使用之系爭第四五五地號
      等三筆土地而言，從而兩造間所成立不定期租賃關係之標的物，亦應以前開三
      筆土地由被上訴人占有、使用之面積為範圍。
（六）至上訴人雖又主張：其被繼承人曾邱森妹於地上權期限屆滿前、後均於收據及
      帳冊上記載以「每年三百臺斤」之方式收領「地居谷」，其以收取地上權地租
      之意思受領對價並無更異，曾邱森妹或上訴人倘與被上訴人間有不定期租賃關
      係存在，即應直接請求租金而非地租稻谷，且上訴人自七十九年間起即開始拒
      收被告繳納之地租云云，惟按「因使用租賃物而支付之對價，即為租金，其約
      定之稱如何，原非所問。上訴人使用系爭房屋，依調解結果，按月應給付被上
      訴人稻谷一百五十臺斤，不得謂非使用房屋之對價，應不因其名為補貼而謂非
      屬租金性質」，最高法院著有四十六年度臺上字第五一九號判例足資參照。是
      倘係使用租賃物而支付之對價，即屬租金，並不因約定之名稱致生影響。查曾
      邱森妹與上訴人雖先後均以租谷作為被上訴人使用系爭土地所收取之對價，無
      論其名稱為何，均不影響上開租賃契約之成立。又地上權期限屆滿消滅後，當
      事人倘欲另行成立不定期租賃關係，亦非必須就地租之數額有所更異，縱於期
      限屆滿後約定以地上權消滅前原有之對價數額繼續給付，亦與常情無違。
（七）至上訴人於寄發上開存證信函後，隨即自七十九年間起拒領被上訴人所繳租金
      乙節，則屬上訴人自身受領遲延之問題，尚不得憑此率爾斷定上訴人及其被繼
      承人曾邱森妹自地上權消滅之六十三年至七十八年之十餘年間所受領給付，均
      係本於地上權地租之主觀意思而收取，並進而否定兩造間前開不定期租賃契約
      之成立。
（八）綜右所述，前開地上權雖因存續期限屆滿而消滅，惟兩造間已就系爭三筆土地
      供被上訴人使用部分成立不定期租賃關係，而於該租賃關係消滅前，被上訴人
      即非無權占有，上訴人本於所有物返還請求權之法律關係，訴請被上訴人將其
      於系爭三筆土地上所建地上物拆除並將占用部分土地返還上訴人，尚屬無據，
      應予駁回。原審因此而為駁回上訴之訴及假執行之聲請，核無不合。上訴意旨
      指摘原判決不當，求予廢棄改判，為無理由，應予駁回。
六、本件事證已臻明確，兩造其餘之攻擊或防禦方法及舉證，經核均不足以影響本判
    決之結果，自無一一詳予論駁之必要，附此敘明。
七、據上論結，本件上訴為無理由，依民事訴訟法第四百三十六條之一第三項、第四
    百四十九條第一項、第二項、第七十八條，判決如主文。
中      華      民      國    九十二    年    十二      月    三十      日
                              臺灣苗栗地方法院民事庭
                                        審判長法  官 陳鴻斌
                                              法  官 李麗萍
                                              法  官  伍偉華
右正本證明與原本無異。
如對本判決上訴，請於本判決送達後二十日內向本院提出上訴狀。
                                          法院書記官 鄭永媚
中      華      民      國    九十二    年    十二      月    三十      日


司法院資訊處製作；財團法人民間司法改革基金會備份。
